臺灣臺中地方法院民事判決
                                    110年度小上字第134號
上  訴  人  中天資產管理顧問有限公司

法定代理人  宋尚賢  
被上訴人    陳淑芳  
上列當事人間請求返還不當得利事件，上訴人對於民國110年10
月7日本院臺中簡易庭第一審判決（110年度中小字第2368號）提
起上訴，本院判決如下：
    主      文
一、原判決關於駁回上訴人後開第二項之訴部分及訴訟費用之裁
    判均廢棄。
二、被上訴人應給付上訴人新臺幣1223元，及自民國110年4月22
    日起至清償日止，按週年利率百分之5計算之利息。
三、其餘上訴駁回。
四、第一、二審訴訟費用新臺幣2500元，由被上訴人負擔新臺幣
    250元，餘由上訴人負擔。　　
    事實及理由
壹、程序方面：
    按對於小額程序之第一審裁判之上訴，非以其違背法令為理
    由，不得為之，民事訴訟法第436條之24第2項規定甚明。復
    依同法第436條之32第2項準用同法第468條、第469條第1款
    至第5款規定，所謂違背法令，係指判決不適用法規或適用
    不當者，而判決有同法第469條第1款至第5款所列情形之一
    者，為當然違背法令。本件上訴人提起上訴，係以原判決違
    反民事訴訟法第222條、第278條第1項規定為由提起上訴，
    已具體指摘原判決違背法令之理由，其上訴應屬合法，先予
    敘明。
貳、實體部分：
一、上訴人主張：
  ㈠被上訴人前於民國107年9月14日取得坐落雲林縣○○市○○○段○○
    ○○段0000○00地號土地（下稱系爭土地）暨其上同小段128建
    號建物（門牌號碼：雲林縣○○市鎮○路00巷0號，下稱系爭房
    屋；與系爭土地合稱系爭房地）應有部分9分之2，為系爭房
    地之共有人。上訴人於108年12月2日因拍賣取得系爭房地所
    有權應有部分12分之1後，被上訴人於109年6月22日與上訴
    人、訴外人宜光資產有限公司（下稱宜光公司）、優渥資產
    管理有限公司（下稱優渥公司）達成和解，並簽訂債務清償
    和解書（下稱系爭和解書）約定被上訴人因占有系爭房屋，
    應給付系爭房地共有人即上訴人（應有部分24分之2）及宜
    光公司、優渥公司（應有部分各24分之1）自108年12月2日
    起至109年6月22日止占有使用系爭房屋之不當得利共3萬443
    3元，被上訴人復於同日與上訴人及宜光公司、優渥公司簽
    訂房屋租賃契約（下稱系爭租約），約定被上訴人以每月租
    金5165元承租系爭房地應有部分6分之1（即上訴人及宜光公
    司、優渥公司應有部分之合計），租賃期間自109年6月22日
    起至111年6月21日止。其後，上訴人再於109年7月15日因拍
    賣取得系爭房地所有權應有部分24分之2，自此至被上訴人
    取得系爭房地全部所有權前1日即110年1月13日為止，被上
    訴人占用系爭房地致上訴人受有損害，爰依民法第179條提
    起本訴，請求被上訴人給付上開期間占用系爭房屋（上訴人
    應有部分24分之2）相當租金不當得利1萬5412元等語。
　㈡另於本院補稱：原審法院為明瞭系爭房地之占用事實，而調
    閱臺灣雲林地方法院109年度司執字第27155號強制執行事件
    卷宗，已知被上訴人業於109年11月5日於該強制執行事件中
    陳報系爭房地係由被上訴人及其家屬占有使用中，上訴人即
    無庸再行舉證，原審判決以上訴人未能舉證證明被上訴人有
    占有使用系爭房地之全部或特定部分為由，為上訴人不利之
    認定，顯有判決不適用法則及適用不當之違法等語。
二、被上訴人則以：被上訴人就系爭房地之應有部分達9分之2，
    上訴人之應有部分則為24分之2，被上訴人之應有部分明顯
    大於上訴人之應有部分，故無給付租金予上訴人之道理。被
    上訴人於109年6月22日與上訴人及宜光公司、優渥公司所簽
    訂之系爭和解書與系爭租約，均為受到脅迫下所為，被上訴
    人並以答辯狀撤銷系爭和解書及系爭租約之意思表示。又上
    訴人拍賣取得系爭房地應有部分時，被上訴人與家族成員就
    系爭房地之應有部分合計逾3分之2，被上訴人同意其父親即
    訴外人陳慶連管理系爭房地而與上訴人請求抵銷，並無不當
    得利可言，況被上訴人父親亦從未使用上訴人依拍賣取得之
    部分，被上訴人父親於110年4月21日死亡，被上訴人亦已依
    法辦理拋棄繼承。上訴人從未依民法第824條請求裁判分割
    取得所有權，且被上訴人於110年1月14日拍賣取得系爭房地
    之所有權全部時，上訴人即喪失系爭房地之所有權，故上訴
    人即無請求不當得利之權利等語，資為抗辯。
三、原審為上訴人全部敗訴之判決，上訴人不服原審判決提起上
    訴，聲明：㈠原判決廢棄。㈡被上訴人應給付上訴人1萬5412
    元，及自支付命令送達翌日起至清償日止按週年利率百分之
    5計算之利息。被上訴人則答辯聲明：上訴駁回。
四、本件經兩造整理並簡化爭點，結果如下（見本院卷第100頁
    ，依卷內證據更正或調整部分文字用語）：
  ㈠兩造不爭執事項：
　⒈被上訴人於107年9月14日取得系爭房地應有部分9分之2，為
    系爭房地之共有人（見司促卷第11至16頁）。
　⒉上訴人於108年12月2日因拍賣取得系爭房地所有權應有部分1
    2分之1（見司促卷第17頁）。
　⒊被上訴人於109年6月22日與上訴人及宜光公司、優渥公司簽
    訂系爭和解書，約定被上訴人因占有系爭房屋，應給付系爭
    房地共有人即上訴人（應有部分24分之2）及宜光公司、優
    渥公司（應有部分各24分之1）自108年12月2日起至109年6
    月22日止占有使用系爭房屋之不當得利共3萬4433元（見司
    促卷第21頁）。
  ⒋被上訴人於109年6月22日與上訴人及宜光公司、優渥公司簽
    訂系爭租約，約定被上訴人以每月租金5165元承租系爭房地
    應有部分6分之1（上訴人及宜光公司、優渥公司之應有部分
    分別為24分之2、24分之1、24分之1），租賃期間自109年6
    月22日起至111年6月21日止。
　⒌上訴人於109年7月15日因拍賣取得系爭房地所有權應有部分2
    4分之2。（見司促卷第19頁）
  ⒍被上訴人於110年1月7日因拍買取得系爭房地所有權全部，並
    於110年1月14日辦妥所有權移轉登記（筆錄記載110年1月13
    日辦妥所有權移轉登記，與兩造之主張及卷內證據不符，爰
    予更正）。
  ㈡兩造爭執之事項：
　⒈被上訴人於109年7月15日起至110年1月13日止之期間，有無
    占用系爭房屋？
　⒉上訴人依不當得利之法律關係，請求被上訴人給付上開期間
    占用系爭房屋（上訴人應有部分24分之2）相當租金不當得
    利1萬5412元，有無理由？
五、本院之判斷：
　㈠被上訴人於109年7月15日起至110年1月13日止之期間，有無
    占用系爭房屋？上訴人依不當得利之法律關係，請求被上訴
    人給付上開期間占用系爭房屋（上訴人應有部分24分之2）
    相當租金不當得利，是否有理由？　
　⒈被上訴人於臺灣雲林地方法院以109年度司執字第27155號辦
    理系爭房地變價分割共有物強制執行時，曾於109年11月5日
    以書狀陳報系爭房地為其與家屬自行使用乙節，業經原審於
    言詞辯論終結前調閱臺灣雲林地方法院109年度司執字第271
    55號強制執行事件卷宗核閱屬實，並有土地使用現況陳報（
    聲明）狀、房屋現況陳報（聲明）狀（下合稱現況陳報狀）
    附卷可稽（見原審卷第208、209頁），參諸被上訴人自陳：
    陳慶連生前由伊負責照顧並提供生活所需，陳慶連生前均住
    在系爭房屋內，後來因遭上訴人威脅，故伊於109年7月間將
    陳慶連帶到臺中，但物品並未遷出系爭房屋，伊帶陳慶連回
    國立臺灣大學醫學院附設醫院雲林分院（下稱臺大醫院雲林
    分院）門診時，伊會回去系爭房屋祭拜祖先等語（見本院卷
    第101頁），堪認上開現況陳報狀所載之內容為真，足認被
    上訴人及其家屬陳慶連於陳慶連過世前之109年7月15日至11
    0年1月13日間，確實有占有使用系爭房地之事實。
  ⒉被上訴人固抗辯其與親屬就系爭房地之應有部分合計達3分之
    2，且陳慶連於109年7月間已遷至臺中居住，並不當得利云
    云。然查： 
　⑴按民法第818條規定，各共有人按其應有部分，對於共有物之
    全部雖有使用收益之權，惟共有人對於共有物之特定部分為
    使用收益，仍須徵得他共有人全體之同意，非謂共有人得對
    共有物之全部或任何一部有自由使用收益之權利。如共有人
    不顧他共有人之利益，而就共有物之全部或一部任意為使用
    收益，即屬侵害他共有人之權利，其逾越應有部分為使用收
    益，所受超過之利益，即為不當得利（最高法院84年度台上
    字第2808號判決意旨參照）。再按對於物有事實上管領之力
    者，為占有人，民法第940條定有明文。所謂對於物有事實
    上管領之力，如對於物已有確定及繼續之支配關係，或者已
    立於得排除他人干涉之狀態者，均可謂對於物已有事實上之
    管領力（最高法院100年度台上字第1719號判決意旨參照）
    。
　⑵依被上訴人前開所述，被上訴人雖於109年7月間即將陳慶連
    帶到臺中居住，然其物品並未自系爭房屋遷出，且陳慶連前
    往臺大醫院雲林分院門診時，伊與陳慶連會回去系爭房屋，
    由伊入內祭拜祖先，足見被上訴人與陳慶連雖平時居住於臺
    中市，然系爭房屋平日用於安放被上訴人之祖先牌位，陳慶
    連之物品亦仍置於系爭房屋內，則系爭房地實際上仍是由被
    上訴人及陳慶連管領、使用，被上訴人所辯委無足取。
　⒊上訴人於108年12月2日取得系爭房地應有部分12分之1後，兩
    造於109年6月22日簽立系爭和解書及系爭租約，為兩造不爭
    執之事實（見不爭執事項⒊、⒋），被上訴人固因而取得占有
    使用上訴人上揭應有部分12分之1之正當權源，然上訴人於
    系爭租約簽立後，於109年7月15日方再拍定取得之系爭房地
    應有部分之24分之2並非系爭租約效力所及，被上訴人復未
    舉證證明有何占有使用上訴人於109年7月15日取得之系爭房
    屋應有部分24分之2之正當權源，而上訴人因被上訴人占有
    使用系爭房屋，致上訴人無法按該應有部分24分之2就系爭
    房地為使用收益，則上訴人主張被上訴人自109年7月15日起
    至被上訴人取得系爭房地全部所有權前1日之110年1月13日
    止，就該應有部分24分之2構成不當得利，於法洵屬有據。
　㈡上訴人所得請求之數額：　
  ⒈按無法律上原因而受利益，致他人受損害者，應返還其利益
    。雖有法律上原因，而其後已不存在者，亦同，民法第179
    條定有明文。依此規定，不當得利之請求權人得請求之範圍
    ，應以對方所受之利益為度。而無權占有他人土地，可能獲
    得相當於租金之利益，為社會通常之觀念（最高法院61年度
    台上字第1695號判決意旨參照）。次按土地法第97條第1項
    規定，城市地方房屋之租金，以不超過土地及其建築物申報
    總價年息百分之10為限。依土地法施行法第25條規定，該條
    所謂土地價額，係指法定地價，所謂建築申報總價，係指該
    管直轄市或縣（市）地政機關估定之價額而言。又法定地價
    依土地法第148條規定，係指土地所有人依該法規定所申報
    之地價。又房屋租金之數額，除以基地申報地價為基礎外，
    尚須斟酌基地之位置，工商業繁榮之程度，承租人利用房屋
    之經濟價值及所受利益等項，並與附近租金相比較，以為決
    定。
　⒉查系爭房地位於雲林縣斗六市鎮東路61巷，兩旁均為老舊建
    物，建物大部分供住家使用，有上訴人所提出之系爭房地周
    遭環境照片附卷可查（見原審卷第107至109頁），足見系爭
    房地所在位置並非繁榮鬧區，且系爭房屋亦非新穎，其利用
    之經濟價值已不大，被上訴人占用系爭房地僅供年邁之陳慶
    連居住及安置祖先牌位，所受利益不高等情，認被上訴人應
    返還利益之額度，應以系爭房地申報總價年息百分之5計算
    為適當。上訴人主張依兩造間之系爭租約所約定之租金做計
    算，然上訴人於本件主張之應有部分24分之2，非系爭租約
    效力所及，已如前述，上訴人主張依系爭租約之租金約定，
    作為計算不當得利之基準，於法無據，且逾前開法令限制，
    要無可採。
　⒊系爭土地面積為125平方公尺，於109年之申報地價為每平方
    公尺3680元，有土地登記第一類謄本（見司促卷第11頁）附
    卷可證；系爭房屋之價值未經雲林縣斗六地政事務所估定，
    有該事務所110年12月27日斗地二字第1100012310號函在卷
    可查（見本院卷第51頁），故以課稅現值計算之，而依雲林
    縣稅務局房屋稅111年課稅明細表所示，系爭房屋課稅現值
    為13萬1200元（見本院卷第55頁），依此計算，系爭土地之
    申報總價為46萬元（計算式：125*3680＝460000），加計系
    爭房屋課稅現值13萬1200元，系爭房地申報總價為59萬1200
    元（計算式：460000+131200＝591200），上訴人應有部分24
    分之2之價值為4萬9267元（計算式：591200*2/24＝49267，
    元以下四捨五入，以下同），按年息百分之5計算，上訴人
    每年得請求之相當租金不當得利為2463元（計算式：49267*
    5％＝2463），被上訴人每月應給付之相當租金不當得利即為2
    05元（計算式：2463/12＝205），則上訴人自109年7月15日
    起至110年1月13日所得請求之相當租金不當得利為1223元（
    計算式：205/31*17+205*5+205/31*13＝1223），逾此部分之
    請求，則屬無據。
六、再按給付無確定期限者，債務人於債權人得請求給付時，經
    其催告而未為給付，自受催告時起，負遲延責任；又遲延之
    債務，以支付金錢為標的者，債權人得請求依法定利率計算
    之遲延利息；而應付利息之債務，其利率未經約定，亦無法
    律可據者，週年利率為5%，民法第229條第2項、第233條第1
    項前段、第203條分別定有明文。而本件上訴人請求被上訴
    人返還不當得利，無確定期限，又未約定利率，經其以起訴
    狀繕本催告後，併請求給付自民事支付命令聲請狀繕本送達
    後翌日即110年4月22日（見司促卷第41頁）起至清償日止，
    按週年利率百分之5計算之法定遲延利息，於法尚無不合，
    應予准許。
七、綜上所述，被上訴人依民法第179條之規定，請求被上訴人
    給付1223元，及自110年4月22日起至清償日止，按週年利率
    百分之5計算之遲延利息，為有理由，應予准許；逾此部分
    之請求，則無理由，不應准許。原審就上開應准許部分，為
    上訴人敗訴之判決，尚有未洽。上訴意旨指摘原判決此部分
    不當，求予廢棄改判，為有理由，爰廢棄改判如主文第1、2
    項所示。原審就上開不應准許部分，為上訴人敗訴之判決，
    於法核無不合。上訴意旨就此指摘原判決不當，求予廢棄改
    判，為無理由，應駁回其上訴。
八、本件事證已臻明確，兩造其餘攻擊防禦方法及所提證據，經
    本院斟酌後，核與判決結果不生影響，爰不逐一論列，附此
    敘明。
九、本件第一審訴訟費用額1000元、第二審訴訟費用額為1500元
    ，合計2500元，爰確定並命兩造負擔如主文第4項所示。
十、據上論結，本件上訴為一部有理由，一部無理由，依民事訴
    訟法第436條之32第1項、第2項、第449第1項、第450條、第
    436條之19第1項、第79條，判決如主文。
中　　華　　民　　國　　111 　年　　3 　　月　　11　　日
                  民事第二庭  審判長法  官  呂麗玉
                                    法  官  李悌愷
                                    法  官  吳怡嫺
正本係照原本作成。
不得上訴。
中　　華　　民　　國　　111 　年　　3 　　月　　11　　日
                                    書記官  林佩倫